臺灣宜蘭地方法院刑事判決　　　　　　　100年度易字第397號
公　訴　人　臺灣宜蘭地方法院檢察署檢察官
被　　　告　陳宗賢
　　　　　　李明展
上列被告等因恐嚇取財案件，經檢察官提起公訴（100年度偵字
第1633、2246號），本院判決如下：
    主  文
陳宗賢、李明展共同犯強制未遂罪，各處有期徒刑陸月，如易科
罰金，均以新臺幣壹仟元折算壹日。
    犯罪事實
一、陳宗賢與林煒毅之子林言丞（原名林家祥）係朋友關係，緣
    民國100年3月27日晚上9時許，陳宗賢曾帶同林言丞至宜蘭
    縣員山鄉某賭場賭博財物，林言丞於該次賭博積欠賭場新臺
    幣（下同）170萬元賭債，並簽下面額分別為30萬元、40萬
    元、100萬元之本票3紙，後林言丞因無力償還該筆賭債，遂
    於100年3月28日凌晨1時許，以簡訊告知其父林煒毅：「我
    出事，被朋友害死了，剛簽下面額共170萬元的3張本票，要
    林煒毅夫妻2人趕快逃，因為人家明天就會來店裡找」等語
    後，即行方不明。陳宗賢、李明展竟共同基於強制使人行無
    義務之事之犯意聯絡，欲以脅迫手段使林煒毅代其子林言丞
    還款，乃於4月10日由陳宗賢以0000000000號行動電話聯繫
    林煒毅脅迫稱：「要找別人來追討債務，換別人來討債，事
    情就不是這樣而已」等語，而李明展則在電話旁以第三人之
    口吻脅迫稱：「講要去砸店啦！幹你娘雞巴，錢都不要啦！
    」、「跟你裝瘋仔，幹你娘勒！」、「去砸店啦！幹你娘勒
    ！」（臺語）等語，2人以一搭一唱之脅迫話語，致林煒毅
    心生畏懼，不得已同意以與陳宗賢協調之25萬至30萬元，代
    替其子林言丞償還賭債之無義務之事，並約定於翌日下午1
    、2 時許，在林煒毅位於宜蘭縣羅東鎮○○路29號之住處交
    付現金；另林煒毅因心生畏懼，亦將上情告知警方處理。嗣
    陳宗賢、李明展2人於100年4月11日下午1時40分許，至林煒
    毅上開住處，表示欲索取該筆賭債後，林煒毅乃交付23萬9,
    500元予陳宗賢，陳宗賢亦交付林言丞所簽立之上揭本票3張
    予林煒毅時，陳宗賢及李明展即為據報前往處理之警方查獲
    ，並扣得贓款23萬9,500元（已發還予林煒毅）及本票3紙，
    而未得逞。
二、案經宜蘭縣政府警察局羅東分局報告暨臺灣宜蘭地方法院檢
    察署檢察官自動檢舉偵查起訴。
    理  由
甲、程序方面：
    按被告以外之人於審判外之陳述，雖不符前4條之規定，而
    經當事人於審判程序同意作為證據，法院審酌該言詞陳述或
    書面陳述作成時之情況，認為適當者，亦得為證據，刑事訴
    訟法第159條之5第1項定有明文。本件以下所引被告2人以外
    之人於審判外之書面或言詞陳述，被告2人於審判程序均同
    意作為證據，本院審酌上開書面及言詞陳述作成時之情況，
    認適宜作為證據使用，均有證據能力，合先敘明。
乙、實體認定：
一、訊據被告2人固供承有於上開時、地，打電話告知證人林煒
    毅起訴書所載之話語，亦有一起到林煒毅住處欲索取林言丞
    積欠之賭債，並由被告陳宗賢下車處理，被告李明展則在車
    上等待等情不諱，惟均矢口否認有強制犯行，被告陳宗賢辯
    稱：林煒毅之前就說要付錢了，不是伊去恐嚇後，林煒毅才
    同意要付錢云云；被告李明展則辯稱：伊是要去討賭債，但
    伊於100年4月11日當時是在車上，不在場，並沒有拿到錢云
    云。惟查：
  (一)上開事實，業經證人林煒毅、林言丞證述明確，而被告2人
    亦供承有於上開時、地，打電話告知證人林煒毅起訴書所載
    之話語，並有一起到林煒毅住處欲索取林言丞積欠之賭債後
    ，由被告陳宗賢下車處理，被告李明展則在車上等待等語在
    卷，復有贓物認領保管單1份、本票3紙、現場及證物照片12
    張、電話錄音譯文資料及電話通聯紀錄各1份附卷可稽，自
    足認定。
  (二)被告2人雖以前詞置辯。然而：
  1.證人林煒毅於警、偵訊及本院審理時分別證稱：在電話中被
    告陳宗賢一直跟伊討論欲償還林言丞所欠之賭債金額，但因
    要償還價碼談不攏，被告陳宗賢就表示要將賭債交由其他人
    來向伊收，且別人來收就不是像他這麼客氣，對方電話中旁
    邊另有1男子就喊說錢不拿了，要來砸店，伊聽到對方這樣
    恐嚇，就問被告陳宗賢如何處理才好，被告陳宗賢表示說賭
    債就以25萬或30萬處理。被告陳宗賢有打電話給伊告知林言
    丞積欠賭債170萬元，伊跟被告陳宗賢說沒有能力償還，後
    來被告陳宗賢打電話給伊說伊都一直騙他，若伊不處理，他
    就要把東西拿給別人處理了，電話那頭有別人說不付錢要找
    人來砸店了，被告陳宗賢說別人來處理這筆賭債就不是這樣
    了，伊聽到就害怕了，就問被告陳宗賢要如何處理，被告陳
    宗賢有答應以25萬或30萬元處理，嗣後伊有打電話給被告陳
    宗賢，約他來拿談好的25萬元。被告陳宗賢剛開始對伊很客
    氣，都叫伊叔叔，都用商量的口氣，本來被告陳宗賢說要10
    萬，伊都沒有答應，因為籌不到錢，一直到最後1通電話，
    被告陳宗賢才脅迫要伊替伊兒子還錢；因為當時被告陳宗賢
    已經那個態度了，伊才想用錢與被告陳宗賢和解，當時伊太
    害怕了，所以有跑去報警等語明確（見警卷第20頁、偵1633
    號卷第20、21頁、本院卷第62、63頁），並參諸證人林煒毅
    提出之電話通聯譯文內容可知，證人林煒毅及其配偶於100
    年4月9日與被告陳宗賢對話時，尚且未答應被告陳宗賢要交
    付現金以清償林言丞積欠之賭債，係於同年月10日被告2人
    口出恐嚇脅迫話語後，證人林煒毅始為同意代替林言丞清償
    賭債，並約被告陳宗賢於同年月11日下午1、2時許，在其住
    處交付現金甚明。因此，被告陳宗賢辯稱：林煒毅之前就說
    要付錢了，不是伊去恐嚇後，林煒毅才同意要付錢的云云，
    尚不足取。
  2.再者，被告李明展於警、偵訊及本院審理時業已供承：伊有
    與被告陳宗賢至羅東向證人林煒毅收其兒子林言丞積欠之賭
    債，亦有於被告陳宗賢打電話聯絡證人林煒毅時，在旁邊說
    「去砸店啦！」、「幹你娘」（台語）等語明確（見警卷第
    23 、24頁、偵1633號卷第67、128、129頁、本院卷第30、
    64、65頁），則被告李明展於100年4月11日下午1時40分許
    ，縱使未與被告陳宗賢一起進入證人林煒毅之住處內拿錢，
    惟被告李明展既然知悉被告陳宗賢一再要證人林煒毅清償之
    賭債，係證人林煒毅之子林言丞積欠之賭債，證人林煒毅並
    無代為清償之義務，卻仍在被告陳宗賢於同年月10日與證人
    林煒毅通聯對話之過程中，以「講要去砸店啦！幹你娘雞巴
    ，錢都不要啦！」、「跟你裝瘋仔，幹你娘勒！」、「去砸
    店啦！幹你娘勒！」（臺語）等語，與被告陳宗賢一搭一唱
    ，企圖迫使林煒毅同意交付現金，以代替其子林言丞清償賭
    債，由此已足徵被告李明展與同案被告陳宗賢有共同使林煒
    毅行無義務之事之犯意聯絡，並為行為之分擔至明。因此，
    被告李明展辯稱：伊於100年4月11日當時是在車上，不在場
    ，並沒有拿到錢云云，縱使為真，亦無礙於其強制犯行之成
    立。
  (三)綜上所查，本件事證明確，被告2人強制未遂之犯行，均足
    以認定。
二、按刑法第304條第1項之強制罪，與刑法第346條第1項之恐嚇
    取財罪，其構成要件迥然不同，前者無不法所有之意圖，後
    者則以意圖自己或第三人之不法所有為前提條件，最高法院
    69年度臺上字第3141號著有判決意旨可資參照。次按刑法第
    305條之恐嚇危害安全罪，係指單純以將來加害生命、身體
    、自由、名譽、財產之事，恐嚇他人致生危害於安全者而言
    ，如對於他人之生命、身體等，以現實之強暴、脅迫手段加
    以危害要挾，使人行無義務之事或妨害人行使權利，即應構
    成刑法第304條之強制罪，縱有恐嚇行為，亦僅屬犯強制罪
    之手段，無更論以恐嚇危害安全罪之餘地，最高法院84年度
    臺非字第194號、93年度臺上字第3309號著有判決意旨可供
    參照。故核被告2人所為，均係犯刑法第304條第2、1項之強
    制未遂罪。公訴人雖認為被告2人所為，均係犯刑法第346條
    第1項之恐嚇取財罪，惟證人林煒毅之子林言丞確實有積欠
    賭債170萬元之事實，業據證人林煒毅、林言丞、李明倫及
    被告2人陳明在卷，並有本票3紙附卷可佐，自堪以認定。因
    此，被告2人要求證人林煒毅代替其子林言丞清償賭博一事
    ，尚難認為被告2人主觀上有何不法所有之意圖，故其等所
    為，應核與恐嚇取財罪之構成要件有間。然證人林言丞既為
    成年人，則其父林煒毅自無代為清償其所積欠之賭債之義務
    ，故被告2人以恐嚇脅迫之方法，迫使證人林煒毅不得已同
    意代其子清償賭債之所為，仍應成立強制罪。因此，本件公
    訴人所援引之起訴法條尚有未洽，惟其等以恐嚇脅迫之方法
    ，迫使證人林煒毅同意交付現金以代為清償林言丞積欠之賭
    債之基本社會事實則屬同一，本院自應予以審理，並變更起
    訴法條。又被告2人間就上開強制未遂之犯行，有犯意聯絡
    及行為分擔，為共同正犯。另證人林煒毅於本院審理時雖證
    稱：伊當時是想說錢能夠處理完就好，但伊太害怕了，所以
    才跑去報警。約好要給陳宗賢之前，伊就報警了，是伊報警
    後，警察才來的等語在卷（見本院卷第63、64頁），然警方
    確實係據證人林煒毅事前之舉報始前往現場處理乙情，有證
    人林煒毅之警詢筆錄附卷可稽（見警卷第21頁），則依此觀
    之，證人林煒毅既然於100年4月11日下午1時40分要交付現
    金予被告陳宗賢前，業已將其與被告陳宗賢約定代為清償賭
    債並交付現金之事告知警方處理，顯見其並無交付現金予被
    告陳宗賢收執之真意，是被告2人客觀上縱使已著手於強制
    犯行之實施，然證人林煒毅既無行無義務之事之真意，則被
    告2人即應僅以強制罪之未遂犯論處，並依刑法第25條第2項
    之規定，減輕其刑。至於起訴意旨另謂被告2人於100年4月9
    日晚上9時許，亦有以電話恫嚇林煒毅，然觀諸證人林煒毅
    提出之電話通聯譯文內容（見警卷第29、30頁）可知，證人
    林煒毅證述被告2人所為之脅迫話語，均係出自於100年4月1
    0日之通聯對話，100年4月9日之電話譯文並未見有證人林煒
    毅所指述之上開情事，故此部分起訴意旨容有誤載，應予更
    正。爰審酌爰審酌被告2人為賺取賭場給予之傭金，竟不思
    以合法途徑索討林言丞積欠之賭債，而一同以出言恐嚇脅迫
    之方式，向證人林煒毅催討林言丞之賭債，手段惡劣，實不
    足取，且被告2人犯罪後，猶否認犯行，佐以被告2人各別之
    素行、犯罪並未有所得及造成被害人所受之危害程度等一切
    情狀，分別量處如主文所示之刑，並均諭知易科罰金之折算
    標準。至公訴人就被告2人雖各具體求處有期徒刑8月，惟本
    院審酌前情，認被告2人各量處如主文所示之刑為適當，附
    此敘明。至於扣案之本票3紙，並非係被告所有供犯罪所用
    或預備之物，爰不併予宣告沒收。
據上論斷，應依刑事訴訟法第299條第1項前段、第300條，刑法
第28條、第304條第2項、第1項、第25條第2項、第41條第1項前
段，刑法施行法第1條之1第1項、第2項前段，判決如主文。
本案經檢察官劉惟宗到庭執行職務。
中    華    民    國   100    年    9     月    5     日
                  刑事第三庭  法  官  黃永勝
                              法  官  謝佩玲
                              法  官  陳映佐
上正本證明與原本無異。
如不服本判決應於收受送達後10日內向本院提出上訴書狀，並應
敘述具體理由；其未敘述上訴理由者，應於上訴期間屆滿後20日
內向本院補提理由書（均須按他造當事人之人數附繕本）「切勿
逕送上級法院」。
                              書記官  翁靜儀
中    華    民    國   100    年    9     月    6     日
附錄法條：
刑法第304條：
以強暴、脅迫使人行無義務之事或妨害人行使權利者，處3年以
下有期徒刑、拘役或3百元以下罰金。
前項之未遂犯罰之。